【裁判字號】    94,重家上,11
【裁判日期】    950329
【裁判案由】    分割遺產
【裁判全文】
臺灣高等法院臺中分院民事判決  94年度重家上字第11號
上  訴  人  丙○○
訴訟代理人  江錫麒律師
複  代理人  甲○○
視同上訴人  乙○○
            己○○
            戊○○
                        9號2樓
上列 一人
訴訟代理人  庚○○    住同上列
被  上訴人  丁○○    住苗栗縣竹南鎮頂埔里頂大埔31號
訴訟代理人  李林盛律師
            王彩又律師
            許美麗律師
上列當事人間請求分割遺產事件，上訴人對於民國94年9月30日
臺灣苗栗地方法院92年度家訴字第10號第一審判決提起上訴，本
院於95年3月15日言詞辯論終結，判決如下：
    主  文
上訴駁回。
第二審訴訟費用由上訴人負擔。
    事實及理由
一、視同上訴人乙○○、己○○經合法通知，均未於言詞辯論期
    日到場，核無民事訴訟法第386條所定各款情形之一，爰依
    被上訴人之聲請，由其一造辯論而為判決。
二、本件上訴人起訴主張：(一)兩造之被繼承人黃潤龍於民國89年
    1月13 日死亡，兩造均為其子女，為其法定繼承人，每人應
    繼分均為1/5，而黃潤龍留有如原判決附表（下稱附表）一
    所示之遺產，經財政部臺灣省中區國稅局（下稱中區國稅局
    ）核定之遺產稅額為新臺幣（下同）28,834,588元，因兩造
    無力繳納上開鉅額之遺產稅，被上訴人及上訴人戊○○乃請
    求其餘上訴人共同辦理繼承登記，並分割遺產，俾能處分部
    分遺產以資繳稅，但其餘上訴人置之不理，經中區國稅局移
    送法務部行政執行署新竹行政執行處（下稱新竹行政執行處
    ）以90年度遺稅執特專字第57091號進行強制執行在案，因
    兩造所繳納之稅額不同，依中區國稅局所提供之債權計算書
    扣除每人所應負擔之遺產稅本稅、利息、滯納金後，兩造所
    應分得之餘額應如附表二所載。(二)黃潤龍並無以遺囑禁止遺
    產之分割，兩造亦未約定遺產之分割時間或方法，被上訴人
    自得請求分割前開遺產，就遺產中之土地、法院提存款、現
    金、銀行存款、投資等，請求分別予以分割如下：
    (1)土地部分：其中坐落苗栗縣竹南鎮○○段○○段第563地號
    土地上，上訴人丙○○、乙○○各建有房屋居住使用，為免
    將來滋生拆屋還地之糾紛，此部分被上訴人主張依其2人各
    自所有建物之面寬作為分割線，將該土地分割予上訴人丙○
    ○、乙○○2人；另基於兩造所分得之土地價值儘量能達到
    相等程度及分割後土地利用之經濟性等情況，坐落苗栗縣頭
    份鎮○○段第367地號土地，亦由上訴人丙○○、乙○○2人
    均分；另坐落苗栗縣頭份鎮○○段後庄小段第457之1、457
    之10地號土地，則由被上訴人及上訴人戊○○、己○○3人
    均分，不足之部分，再以公告現值作為計算依據以金錢找補
    之。(2)遺產稅執行餘款部分：新竹行政執行處以拍賣價金扣
    抵遺產稅本稅、利息及滯納金後，將餘款提存於原法院提存
    所，請按附表二所示予以分配，並准兩造各自向原法院提存
    所領取。(3)投資、銀行存款、現金部分：如附表三所示之投
    資、銀行存款、現金合計4,526,768元，原則上請准按兩造
    每人應有部分各1/5之比例分配之等語，訴之聲明如原判決
    主文第1、2、3項所示。
三、上訴人戊○○表示同意依被上訴人所提分割方案分割遺產。
    另上訴人丙○○、乙○○、己○○3人則以：(一)兩造之被繼
    承人黃潤龍生前病況惡化時，曾於88年12月31 日晚間7時許
    返回苗栗縣竹南鎮○○路181號家中，適有多位親友前來探
    望，黃潤龍在家中客廳，請訴外人張玉嬌、黃煥雄為見證人
    ，表示其遺產中就坐落於後庄之土地分配予女兒丁○○、己
    ○○、戊○○等3人每人各30坪，其餘財產由丙○○、乙○
    ○2人均分，各得1/2，其後因黃潤龍病情危急，乃於89年1
    月13日由上開2位見證人作成口授遺囑之文字記錄後簽名，
    當時另有訴外人黃宏雄、黃隆雄等人在場見聞，嗣因被上訴
    人及上訴人戊○○2人對於前述遺囑之真正性表示質疑，其
    餘上訴人等人乃於92年10月25日及同年12月7日召開親屬會
    議，僅上訴人丙○○、乙○○、己○○3人出席，被上訴人
    及上訴人戊○○則拒不出席，上訴人丙○○、乙○○、己○
    ○3人於92年12月7日之親屬會議中一致決議通過上開口授遺
    囑確為真實，被上訴人及上訴人戊○○倘有異議，應由其另
    行聲請法院判定真偽。(二)關於系爭遺產中不動產部分，上訴
    人丙○○、乙○○、己○○3人首先主張依前開口授遺囑分
    割遺產，其方割方法為：坐落苗栗縣竹南鎮○○段○○段第
    563地號土地與被上訴人所主張之分割方案相同；坐落苗栗
    縣頭份鎮○○段第367地號土地分歸上訴人丙○○、乙○○
    依應有部分各1/2保持共有；坐落苗栗縣頭份鎮○○段後庄
    小段第457之1、457之10 地號土地，如苗栗縣頭份地政事務
    所93年9月6日繪製之複丈成果圖方案二所示，編號Ａ部分面
    積100平方公尺分歸上訴人己○○，編號Ｂ部分面積100平方
    公尺分歸上訴人戊○○，編號Ｃ部分面積100平方公尺分歸
    丁○○，編號Ｄ部分面積1199平方公尺則分歸上訴人丙○○
    、乙○○依應有部分各1/ 2保持共有。(三)上訴人丙○○、乙
    ○○、己○○3人繼之則主張按全體繼承人應繼分比例平均
    分配，分割方法為：坐落苗栗縣竹南鎮○○段○○段第563地
    號土地，如苗栗縣竹南地政事務所93年9月21日繪製之複丈
    成果圖乙案所示進行分割，編號Ａ部分面積166.2平方公尺
    分歸上訴人丙○○、乙○○、己○○3人依應有部分各1/3保
    持共有，編號Ｂ部分面積55.4平方公尺分歸被上訴人，編號
    Ｃ部分面積55.4平方公尺分歸上訴人戊○○；坐落苗栗縣頭
    份鎮○○段第367地號土地由兩造各依應繼分即1/5取得；坐
    落苗栗縣頭份鎮○○段後庄小段第457之1、457之10地號土
    地，如苗栗縣頭份地政事務所93年9月6日繪製之複丈成果圖
    方案三所示，編號Ａ、Ｂ、Ｃ、Ｄ、Ｅ等5部分，分別由上
    訴人丙○○、乙○○、己○○、戊○○、被上訴人丁○○等
    5人取得，面積均為299.8平方公尺，上開分割方法，各繼承
    人就每筆土地平均分配，不因土地位置及價值不同而生相互
    找補之問題，較為合理可行。(四)黃潤龍生前曾於83年8月31
    日、83年10月5日、85年6月27日分別贈予上訴人戊○○300,
    000元、300,000元、200,000元，合計為800,000元，上開贈
    與價額，應依歸扣之規定自上訴人戊○○之應繼分中扣除。
    (五)附表三編號6之存款，係全體繼承人於89年1月11日簽章後
    領出，作為黃潤龍亡故後之喪葬花費；另編號1、7、8 號之
    定期存款解約及股金轉讓，均係由上訴人乙○○受黃潤龍之
    命前往辦理，取款後交由黃潤龍處理等語，資為抗辯；答辯
    之聲明：駁回被上訴人之訴。
四、被上訴人主張兩造之被繼承人黃潤龍於89年1月13日死亡，
    兩造均為其子女，並為其第1順位法定繼承人，且黃潤龍留
    有如附表一所示之遺產，因欠繳遺產稅，中區國稅局乃移送
    新竹行政執行處以90年度遺稅執特專字第57091號實施強制
    執行，遺產中第485地號土地拍賣結果，賣得45,010,000元
    ，扣除每人所應負擔之遺產稅本稅、利息、滯納金，及已繳
    之部分後，兩造所應分得之餘額應如附表二所載，又黃潤龍
    並無以遺囑禁止遺產之分割，兩造亦未約定遺產之分割時間
    或方法等情，業據其提出黃潤龍之除戶謄本及繼承系統表各
    1份、戶籍謄本5份、中區國稅局遺產稅核定通知書、遺產稅
    繳款書影本各1份、土地登記謄本4份為證，此部分事實並為
    上訴人所不爭執，應堪信為真實。
五、按繼承人有數人時，在分割遺產前，各繼承人對於遺產全部
    為公同共有；繼承人得隨時請求分割遺產；民法第1151條、
    第1164條前段分別定有明文。是遺產之公同共有係以遺產之
    分割為其終局目的，而以公同共有關係為暫時的存在，本件
    被上訴人以遺產分割為由終止兩造間之公同共有關係，請求
    分割黃潤龍之遺產，自屬有據，應予准許。
六、被上訴人主張兩造各繼承人之應繼分均為1/5等語，上訴人
    丙○○、乙○○、己○○3人則辯稱黃潤龍留有前開口授遺
    囑，黃潤龍之女兒丁○○、己○○、戊○○等3人僅能就遺
    產中後庄小段部分之土地每人各分得30坪，其餘遺產由丙○
    ○、乙○○2人均分云云。是依上訴人主張倘本件口授遺囑
    依民法第1195條、第1197條規定之方式加以作成，並於遺囑
    人死亡後3個月內提經親屬會議認定為真，即生兩造應依遺
    囑內容分割遺產之效力，否則即不能發生遺囑之效力。經查
    ：原法院就黃潤龍之病況及住院期間之意識情形，向其生前
    最後住院之醫療院所即財團法人長庚紀念醫院（下稱長庚醫
    院）函詢結果，長庚醫院函覆表示：「依據病歷記載，黃君
    89年1月4日曾至本院急診就醫治療，當時診斷為猛爆性肝炎
    ，1月5日至1月13日住院治療期間，病患即呈現昏迷狀態，
    依當時病情評估，應無處理一般事務之能力。」等語，此有
    長庚醫院94年6月14日（94）長庚院法字第0270號函1份附卷
    可稽（見原審卷第397頁），足證黃潤龍於前開住院期間已
    陷入昏迷，並無向他人口授遺囑內容之能力；而上訴人丙○
    ○、乙○○、己○○等3人所陳稱之前開口授遺囑內容，並
    未依上揭法條之規定由見證人作成筆記或錄音，亦未於黃潤
    龍89年1月13日死亡後3個月內提請親屬會議認定真偽，僅係
    由訴外人張玉嬌、黃煥雄2人於事後補行製作書面，且遲至
    92年12月7日始由上訴人丙○○、乙○○、己○○等3人所組
    成之親屬會議決議通過認定該份遺囑之真正，然黃潤龍於住
    院治療期間既已因陷於昏迷狀態而無從口授遺囑內容，復無
    任何筆記或錄音可資憑證，則上開口授遺囑是否確係存在，
    已有可疑，縱使黃潤龍確有為前開遺囑之真意，惟該份遺囑
    之內容既未依法定方式作成，復未於黃潤龍死亡後3個月內
    經過親屬會議之認定真偽程序，自不能發生遺囑之法律效力
    ，上訴人丙○○、乙○○、己○○3人辯稱黃潤龍留有前開
    口授遺囑，並主張依該份遺囑內容分配遺產云云，洵非可採
    ，而兩造均為黃潤龍之子女，為法定第1順位繼承人，依民
    法第1141條之規定，應按其人數平均繼承，即兩造各繼承人
    之應繼分均為1/5，應依此項比例分配黃潤龍之遺產。
七、上訴人丙○○、乙○○、己○○等3人另辯稱：黃潤龍生前
    曾於83年8月31日、83年10月5日、85年6月27日分別贈與上
    訴人戊○○300,000元、300,000元、200,000元，上開贈與
    價額，應依歸扣之規定自上訴人戊○○之應繼分中扣除云云
    。經查：所提出之黃潤龍筆記確為黃潤龍生前所做成乙節，
    為兩造所不爭執，然觀諸該筆記內容僅記載「麗真83年8月
    31日支票30萬元、83年10月5日支票30萬元、85年6月27日現
    金20萬元」等文字，其記事極為簡略，無從據以推知上開款
    項究係由黃潤龍交付予上訴人戊○○，抑或由上訴人戊○○
    交付予黃潤龍，亦無法證明上開2人間確有交付及收受此3筆
    款項之事實，更難以論斷其當時交付款項之原因為何，自不
    能單憑此項筆記內容即認定上訴人戊○○曾自黃潤龍處受有
    前開金額之贈與；況上述3筆款項中，關於83年8月31日及同
    年10月5日兩筆金額數字旁尚有「會金」2字之記載，即不能
    排除此兩筆款項交付之原因事實可能與合會有關；又上訴人
    戊○○係於77年4月7日結婚，此有其戶籍謄本1份在卷可稽
    ，與前述筆記中所記載3筆款項交付之日期相去甚遠，此外
    上訴人丙○○、乙○○、己○○等3人復未提出其他證據可
    資證明上訴人戊○○於當時確因結婚、分居或營業之原因而
    自黃潤龍處受有前開款項之贈與，即與前揭法條所定歸扣之
    要件有所未合，是上訴人丙○○、乙○○、己○○等3人辯
    稱上訴人戊○○之應繼分應先予歸扣云云，亦非可採。
八、按公同共有物分割之方法，除法律另有規定外，應依關於共
    有物分割之規定，依共有人協議之方法行之，分割之方法，
    不能協議決定者，法院得因任何共有人之聲請，命以原物分
    配於各共有人，或變賣共有物，以價金分配於各共有人，以
    原物為分配時，如共有人中有不能按其應有部分受分配者，
    得以金錢補償之；民法第830條第2項、第824條分別定有明
    文。又裁判上如何定共有物分割之方法，除應斟酌當事人之
    聲明、共有物之性質、共有人之意願、利害關係、經濟效用
    及全體共有人之利益等公平決之外，並不受任何共有人主張
    之拘束，法院為顧及全體共有人所得利用之價值等情形，本
    有自由裁量之權。茲黃潤龍遺產分割方式如下：
    (1)土地部分：
      附表一編號4 （坐落苗栗縣竹南鎮○○段○ ○段第563
      地號）土地：
      其地目為建，面積為277平方公尺，經被上訴人提出現場
      狀況照片，及原法院勘驗現場情形，上訴人丙○○、乙○
      ○2人於此筆土地上分別建有相鄰之房屋，均面臨馬路，
      其中門牌號碼苗栗縣竹南鎮○○路17 9號房屋為上訴人乙
      ○○所有，光復路181號房屋則為上訴人丙○○所有，分
      別出租予他人作為電業行及早餐店使用，此有原法院93年
      8月18日勘驗筆錄1份及當日所攝現場照片在卷可稽。倘依
      被上訴人所主張之分割方法，由上訴人丙○○、乙○○2
      人分得此筆土地，並以前開2棟房屋之連續壁中心線為界
      ，依建物所在現況畫分為2部分，即如苗栗縣竹南地政事
      務所93年9月21日複丈成果圖所示之甲案，將上開門牌號
      碼181號房屋所在地即編號Ａ部分土地面積153平方公尺分
      予上訴人丙○○取得，門牌號碼179號房屋所在地即編號
      Ｂ部分土地面積124平方公尺則分予上訴人乙○○取得，
      非但與地上建物之所有權歸屬現況相符，使分割後之土地
      與地上建物所有權同歸1人，可獲致最大經濟利用效益，
      亦能避免將來滋生拆屋還地之紛擾，屬合理可行之方案；
      至上訴人丙○○、乙○○、己○○等3人雖主張如該份複
      丈成果圖所示乙案進行分割，將編號Ａ部分土地面積166.
      2平方公尺分予上訴人丙○○、乙○○、己○○等3人依應
      有部分各1/3保持共有，編號Ｂ部分土地面積55.4平方公
      尺分予被上訴人，編號Ｃ部分土地面積55.4平方公尺則分
      予上訴人戊○○，然此一分割方案係由上訴人丙○○、乙
      ○○、己○○等3人取得該筆土地面臨苗栗縣竹南鎮○○
      路○○段部分，卻將該筆土地後段雜草叢生之部分分予被
      上訴人及上訴人戊○○取得，非但就各共有人所分得之部
      分有明顯之價值落差，且將使被上訴人及上訴人戊○○所
      取得之編號Ｂ、Ｃ部分土地成為無法面臨馬路及對外通行
      之袋地，於實際利用上發生困難，上訴人丙○○、乙○○
      、己○○等3人所主張之此項分割方案顯然大利於己，而
      不利於被上訴人及上訴人戊○○，有失公平，難以採行，
      應以被上訴人所主張之方案為可採。
      附表一編號1、5（坐落苗栗縣頭份鎮○○段後庄小段第
      457之1、457之10地號）土地：
      前開457之1地號土地之地目為田，面積為1,467平方公尺
      ，457之10地號土地之地目為道，面積為32平方公尺，此
      有土地登記謄本2份在卷可憑；經斟酌現場情形，457之1
      地號係作為田地使用，而457之10地號係坐落於457之1地
      號田地與馬路相鄰接之交界部分，此有原法院前揭勘驗筆
      錄及現場照片附卷可查；因前開2筆土地之共有人及應有
      部分均相同，且兩造均同意合併予以分割，復無因使用目
      的而不能分割之情事，應予合併分割，以使分得之共有人
      得以合併使用並藉以獲致最大經濟效益。上訴人丙○○、
      乙○○、己○○等3人雖主張如苗栗縣頭份地政事務所93
      年9月6日繪製之複丈成果圖方案（三）所示，將上開2筆
      土地以面臨道路之方式予以5等分，面積均為299.8平方公
      尺，就編號Ａ、Ｂ、Ｃ、Ｄ、Ｅ等5部分，分別由上訴人
      丙○○、上訴人乙○○、上訴人己○○、上訴人戊○○、
      被上訴人丁○○等5人取得，然此項分割方法因加入分配
      之共有人過多，使各共有人取得之土地面臨道路部分面寬
      較窄，導致分割後各筆土地之形狀甚為狹長，較難利用，
      並非合宜之分割方式；而此2筆土地於94年1月之最新公告
      現值均為每平方公尺17,000元，前開由上訴人丙○○、乙
      ○○2人取得之竹南段2小段第563地號土地公告現值則為
      每平方公尺51,129元，亦有上開土地登記謄本附卷可按，
      本院審酌上訴人丙○○、乙○○2人既已分別取得前開563
      地號土地面積各達153及124平方公尺，並可就該部分土地
      上之建物與所取得之土地合併加以利用，免於拆屋還地之
      困擾，已獲得相當之經濟上利益，則上開451之1、451之
      10地號等2筆土地，允宜由其他3名繼承人即被上訴人、上
      訴人戊○○、己○○取得，以資公平，並藉以改善因分配
      之共有人過多而導致分割後土地過於狹長之缺陷，而被上
      訴人主張如該份複丈成果圖方案（一）所示，將此2筆土
      地以面臨道路之方式予以3等分，編號Ａ部分面積499.66
      平方公尺由被上訴人取得，編號Ｂ部分面積499.67平方公
      尺由上訴人戊○○取得，編號Ｃ部分面積499.67平方公尺
      則由上訴人己○○取得，使上開3人所分得之土地大小相
      等，位置均面臨道路，係屬公平合宜之分割方法，應屬可
      採。
      附表一編號3 （坐落苗栗縣頭份鎮○○段第367 地號）
      土地：
      其地目為田，面積為320.91平方公尺，經原法院勘驗現場
      情形，目前係出租予訴外人於該筆土地上搭蓋鋼架造房屋
      作為修車廠使用，此有前揭勘驗筆錄及現場照片附卷可查
      。上訴人丙○○、乙○○、己○○等3人雖主張此筆土地
      由兩造各依應繼分比例即1/5分別取得，然因此筆土地面
      臨道路之寬度有限，倘由兩造共5人加入分配，並須兼顧
      各共有人取得之部分均面臨道路，以使分得之土地利用價
      值相當且免於成為袋地，則各共有人於分割後取得之土地
      形狀將甚為狹長，面臨道路之部分較窄，且各共有人取得
      之土地面積大幅減縮為僅約64平方公尺，導致土地過於細
      分，不便利用，產生與上訴人丙○○、乙○○、己○○等
      3人就前述蟠桃段後庄小段第457之1、457之10地號等2筆
      土地所主張分割方法相同之缺點，故就此筆土地仍有減少
      加入分配共有人數之必要。審酌上訴人丙○○、乙○○2
      人所取得前開竹南鎮○○段○○段第563地號土地之面積分
      別為153、124平方公尺，另被上訴人、上訴人戊○○、己
      ○○3人就頭份鎮○○段後庄小段第457之1、457之10地號
      土地所取得之土地面積各已分別近於500平方公尺，則此
      筆367地號土地宜再分予上訴人丙○○、乙○○2人，以使
      各繼承人就遺產中之土地面積獲得較為合理相當之分配，
      並免於此筆土地因過度細分所導致之上述缺點，而共有人
      中就土地取得價值落差之部分再另以金錢找補之。據此而
      論，被上訴人主張如苗栗縣頭份地政事務所93年9月6日就
      此筆土地所繪製之複丈成果圖所示，將此筆土地以面臨道
      路之方式予以2等分，將編號Ａ部分面積160.45平方公尺
      由上訴人丙○○取得，編號Ｂ部分面積160.46平方公尺由
      上訴人乙○○取得，為可採行之分割方法。
      金錢補償部分：
      參酌卷附之土地登記謄本，上開～等4筆土地之公告
      現值合計為44,459,383元。〈計算式：（51,129×277＝
      14,162,733）＋（15,000×320.91＝4,813,650）＋（17,
      000×32＝544,000）＋（17,000×1,467＝24,939,000）
      ＝44,459,383〉，兩造每人各應分得公告現值8,891,876
      元之土地（44,459,383元×1/5≒8,891,876元，元以下小
      數點部分四捨五入）；依前開分割方案，上訴人丙○○分
      得土地之公告現值為（153平方公尺×51,129元=7,822,73
      7元【竹南段2小段563地號部分】）＋（160.45平方公尺
      ×15,000元=2,406,750元【頭份鎮○○段367地號部分】
      ），合計為10,229,487元，多分得1,337,611元；上訴人
      乙○○分得土地之公告現值為（124平方公尺×51,129 元
      =6,339,996元【竹南段2小段563地號部分】）＋（160.46
      平方公尺×15,000元=2,406,900元【頭份鎮○○段367地
      號部分】），合計為8,746,896元，少分得144,980 元；
      被上訴人分得土地之公告現值為（499.66平方公尺×17,
      000元=8,494,220元），少分得397,656元；上訴人戊○○
      、己○○分得土地之公告現值各為（499.67平方公尺×17
      ,000 元=8,494,390元），均少分得397,486元。故上訴人
      丙○○應補償被上訴人及上訴人乙○○、戊○○、己○○
      4人共1,337,608元，按被上訴人397,656元、上訴人乙○
      ○144,980元、上訴人戊○○、己○○各397,486元分配之
      （按此補償方案，因有小數點以下金額無法計入補償，上
      訴人丙○○就土地價值部分較其他共有人多取得3元之價
      額；即1,337,611元－1,337,608元=3元）。
    (2)遺產稅執行餘款部分：
      被上訴人主張因兩造無力繳納高額之遺產稅，中區國稅局
      乃移送新竹行政執行處就黃潤龍遺產中如附表一編號2坐
      落苗栗縣頭份鎮○○段後庄小段第485地號土地代辦繼承
      登記為兩造公同共有後加以拍賣，並賣得45,010,000元，
      經新竹行政執行處於92年3月28日實行分配，扣除執行必
      要費用25,412元後，餘額為44,984,588元，兩造每人各得
      1/5，即各為8,996,918元，嗣新竹行政執行處以上開執行
      事件拍賣價金扣抵遺產稅本稅23,019,567元、利息3,459,
      113元、滯納金1,585,940元後，將餘款16,919,968元以92
      年度存字第844號提存至原法院提存所，扣除提存費60元
      後，提存款為16,919,908元，因兩造所曾繳納之稅額不同
      ，依中區國稅局所提供之債權計算書扣除每人所應負擔之
      遺產稅本稅、利息、滯納金後，兩造所應分得之餘額應如
      附表二所載等情，業據其提出與所述相符之新竹行政執行
      處92年3月19日竹執乙90年稅執字第00057091號函暨執行
      清償所得分配表、欠繳稅捐債權計算書、提存通知書影本
      各1份為證，經核無訛，此部分事實並為上訴人所不爭執
      ，應堪信為真實，則上開提存之遺產稅執行餘款16,919,
      908元，自應由兩造依附表二「應分得餘額」欄所載金額
      予以分配，並許其各自向原法院提存所領取該部分金額。
    (3)投資、銀行存款、現金部分：
      如附表三所示之投資、銀行存款、現金合計4,526,768
      元，應按兩造每人應繼分各1/5 之比例分配之；其中編號
      2至編號5之銀行存款，尚以黃潤龍之名義存在各金融機構
      內，應由兩造各自向各該金融機構領取該部分款項本息金
      額1/5。
      查附表三編號1 之投資股金原為864,000 元，兩造每人
      原可分得之金額為上開款項1/5即172,800元，惟上訴人乙
      ○○於89年1月7日逕自向竹南信合社申請轉讓432,000元
      至其個人名下，目前尚以黃潤龍名義存於竹南信合社內之
      金額僅餘432,000元；另編號6至編號8之現金合計為3,544
      ,516 元，均由上訴人乙○○自89年1月10日至同年月13日
      間逕自向各該金融機構領取完畢等情，有被上訴人所提竹
      南信合社93年6月3日（93）竹南信社字第447號函影本1份
      在卷可稽，並為上訴人所不爭執，至上訴人乙○○就此雖
      辯稱：上開編號6之存款，係全體繼承人於89年1月11日簽
      章後由上訴人乙○○領出，作為黃潤龍亡故後之喪葬花費
      ；另編號1、7、8號之定期存款解約及股金轉讓，均係由
      上訴人乙○○受黃潤龍之命前往辦理，取款後交由黃潤龍
      處理云云，然查：上訴人乙○○就其所辯領出上開編號6
      存款後用以支出黃潤龍之喪葬費用數據明細及項目等節，
      並未舉出任何證據資料以實其說，無從審認其此部分所述
      究否屬實；又黃潤龍自89年1月5日至同年月13日住院治療
      期間，均陷入昏迷狀態，依其當時病況，並無處理一般事
      務之能力乙節，業如前述，並有長庚醫院上揭函文1份在
      卷足稽，黃潤龍自無可能於上開期間囑託上訴人乙○○前
      往各該金融機構領取款項後予以收受處理，是上訴人乙○
      ○前開所辯均非可採，其應將上開款項超額領取部分移轉
      予其他繼承人。據上所述，被上訴人主張將竹南信合社以
      黃潤龍名義尚存之432,000元股金中，各將172,800元分配
      予被上訴人及上訴人戊○○，另分配予上訴人丙○○86,4
      00元，並由被上訴人、上訴人戊○○、丙○○等3人直接
      向竹南信合社辦理繼承領取手續，另上訴人乙○○應將其
      超領部分，移轉予上訴人丙○○86,400元、移轉予上訴人
      己○○172,800元，以使每人就編號1部分之投資款分得之
      金額相當；另編號6至編號8之現金合計3,544,516元，既
      已由上訴人乙○○逕自向各該金融機構領取完畢，依兩造
      每人應繼分1/5計算，上訴人乙○○應就此部分各給付被
      上訴人及上訴人丙○○、己○○、戊○○等人708,903元
      （3,544,516元×1/5≒708,903元；元以下小數點部分四
      捨五入），係屬可採。
九、上訴人於本院審理時雖抗辯稱分割前揭不動產消滅公同共有
    關係，改為分別共有關係後，未依上開分割共有物之規定，
    僅將共有物分割予部分共有人，非全體共有人均分得原物之
    一部，其判決違法，又上訴人願就不動產均保有各5分之1之
    權利云云。
(一)、按繼承人得隨時請求分割遺產，民法第1164條定有明文。又
    「民法第1164條所定之遺產分割，係以遺產為一體，整個的
    為分割，而非以遺產中個個財產之分割為對象，亦即遺產分
    割之目的在遺產公同共有關係全部之廢止，而非個個財產公
    同共有關係之消滅。」（最高法院88年度台上字第2837號、
    86 年度台上字第1436號、87年度台上字第1482號判決意旨
    參照）。查本件係分割遺產事件，並非分割共有物事件，自
    係就遺產為一體，整個的為分割。審酌遺產中土地之使用狀
    況，避免將來滋生拆屋還地之糾紛，並兼顧各土地之經濟價
    值及兩造之意願，原審判決附表一編號4所示之土地，依苗
    栗縣竹南地政事務所93年9月21日複丈成果圖所示之甲案，
    編號Ａ部分面積153平方公尺由上訴人丙○○取得，編號Ｂ
    部分面積124平方公尺由視同上訴人乙○○取得；如附表一
    編號3所示之土地，依苗栗縣頭份地政事務所93年9月6日複
    丈成果圖所示，編號Ａ部分面積160.45平方公尺由上訴人丙
    ○○取得，編號Ｂ部分面積160.46平方公尺由上訴人乙○○
    取得；如附表一編號1、5所示之土地，准予合併分割，依苗
    栗縣頭份地政事務所93年9月6日複丈成果圖方案（一）所示
    ，編號Ａ部分面積499.66平方公尺由被上訴人取得，編號Ｂ
    部分面積499.67平方公尺由上訴人戊○○取得，編號Ｃ部分
    面積49 9.67平方公尺由上訴人己○○取得。被上訴人及上
    訴人乙○○、戊○○、己○○分得不足部分，再由上訴人丙
    ○○依土地之公告現值計算，以金錢補償被上訴人及上訴人
    乙○○、戊○○、己○○等四人，經核並無不合。本件既非
    分割共有物事件，依法無須就各筆土地逐一細分成5塊土地
    ，分配予兩造5人，而導致分割後土地因細分結果之經濟上
    價值之減損，並滋生將來拆屋還地之糾紛。是上訴人認原判
    決未依上開分割共有物之規定，僅將共有物分割予部分共有
    人，非全體共有人均分得原物之一部，其判決應有違法之處
    云云，即無可採。
(二)、上訴人雖主張附表一編號3（即坐落苗栗縣頭份鎮○○段第
    367地號）土地並非由上訴人及乙○○、己○○出租予訴外
    人搭蓋鋼架造房屋作為修車廠使用，故將本筆土地單獨分割
    歸上訴人及乙○○取得，並無法律上之理由，且徒增上訴人
    及乙○○之金錢補償負擔云云。惟查原審於93年8月18日勘
    驗同段367地號土地現場時，上訴人主張：「按口授遺囑，
    是分給被告丙○○、乙○○各二分之一，現租給他人做為修
    車廠，主張暫不分割，維持現狀。」，勘驗結果：系爭土地
    為出租他人作為修車廠使用，且為上訴人當時所不爭（見原
    審卷第294頁第15行），有原法院勘驗筆錄附卷可稽，又於
    本院審理時，被上訴人主張坐落苗栗縣頭份鎮○○段第367
    地號土地之使用狀況，相片編號17以奇異筆標示之二層鐵皮
    建物占用其上，由上訴人丙○○自行出租他人並收取租金等
    情，並提出系爭土地現場狀況照片一本為證，上訴人對之不
    爭執，此觀本院95年1月17日準備程序筆錄即明。上訴人訴
    訟代理人稱：「（問：對被上訴人今日所提照片一本有何意
    見，並提示？）沒有意見。」，被上訴人訴訟代理人稱：「
    陳述如今日所提照片所附拍攝相片說明所載內容。」，上訴
    人訴訟代理人僅稱：「關於請求權是否能把土地作細分，缺
    乏法律上的依據。」等語，是原審斟酌367地號土地之使用
    狀況，避免將來滋生拆屋還地之糾紛，並兼顧各土地之經濟
    價值及兩造之意願，而將該土地如苗栗縣頭份地政事務所93
    年9月6日所繪製之複丈成果圖所示，以面臨道路之方式予以
    2等分，將編號Ａ部分面積160.45平方公尺由上訴人丙○○
    取得，編號Ｂ部分面積160.46平方公尺由上訴人乙○○取得
    ，尚稱妥適。至於金錢互為補償，乃兩造均分得遺產中之土
    地，以公告現值計算補償費，自屬較客觀公平之補償方法，
    上訴人戊○○並同意被上訴人之分割方法，且於本院審理時
    為上訴人丙○○所不爭（見本院卷第65頁），自無增加上訴
    人金錢負擔而有失公平情事。
(三)、又上訴人主張倘仍採行原審判決之分割方案，則上訴人寧願
    就全部不動產維持分別共有之法律關係，即兩造每人就每筆
    不動產均保有各5分之1之權利云云。惟查黃潤龍之遺產並非
    僅不動產而已，尚有其他現金、投資等，而應繼分係各繼承
    人對於遺產之一切權利義務，所得繼承之比例，並非對於個
    別遺產之權利比例，且本件被上訴人訴請裁判分割黃潤龍之
    遺產，顯已不願與上訴人繼續維持共有之狀態，為免法律關
    係過於複雜，並參酌現況使用情形及分割共有物以消滅共有
    關係為目的，法院裁判分割共有土地時，除因該土地內部分
    土地之使用目的不能分割或部分共有人仍願維持其共有關係
    ，而應就該部分土地不予分割或准該部分共有人成立新共有
    關係外，應將土地分配於各共有人單獨所有之意旨，自不宜
    再使兩造間就不動產土地仍維持共有關係而使每人保有各5
    分之1之權利，是上訴人上開抗辯，亦不可採。
十、綜上所述，本件被上訴人請求分割黃潤龍遺產為可採，上訴
    人所辯均為無可取。為消滅公同共有關係，被上訴人自得請
    求上訴人分割黃潤龍遺產。從而，被上訴人本於民法第1151
    條、第1164條前段規定，請求分割如附表之遺產，為有理由
    ，應予准許。是則原審判決分割遺產，尚稱妥適公平，於法
    並無不合。上訴意旨指摘原判決不當，求予廢棄改判，為無
    理由，應予駁回其上訴。
十一、據上論結，本件上訴為無理由，依民事訴訟法第449條第1項
    、第78條、第85條第1項前段、第463條、第385條第1項前段
    ，判決如主文。
中    華    民    國    95    年    3     月    29    日
                        家事法庭審判長法  官  林陳松
                                      法  官  鄭金龍
                                      法  官  王重吉
以上正本係照原本作成。
如對本判決上訴，須於收受判決送達後二十日內向本院提出上訴
書狀，其未表明上訴理由者，應於提出上訴後二十日內向本院提
出上訴理由書 (須按他造人數附具繕本)。
上訴時應提出委任律師為訴訟代理人之委任狀。具有民事訴訟法
第四百六十六條之一第一項但書或第二項之情形為訴訟代理人者
，另應附具律師及格證書及釋明委任人與受任人有該條項所定關
係之釋明文書影本。
                                      書記官  紀美鈺
中    華    民    國    95    年    3     月    30    日
                                                      Ｈ


司法院資訊處製作；財團法人民間司法改革基金會備份。
